臺灣嘉義地方法院刑事判決　　　　　　　　　　　　　九十二年度訴緝字第三號
　　公　訴　人　臺灣嘉義地方法院檢察署檢察官
　　被　　　告　己○○
右列被告因偽造文書案件，經檢察官提起公訴（八十八年度偵字第一八００號），本
院判決如左：
    主  文
己○○行使偽造私文書，足以生損害於他人，處有期徒刑陸月，如易科罰金，以佰
元折算壹日；偽造之「戊○○」印章壹枚及扣案之「收據」上偽造之「戊○○」署名
與印文各壹枚均沒收。
    事  實
一、己○○有竊盜、妨害公務、公共危險、侵占、偽造文書、詐欺、贓物等犯罪前案
    記錄，最後一次因詐欺等案件，分別經法院判處罪刑確定，並定應執行刑為有期
    徒刑四年六月，入監服刑後於民國八十五年九月十四日假釋出監並付保護管束，
    於八十八年四月二十六日縮刑假釋期滿視為有期徒刑執行完畢（本案部分尚未構
    成累犯），素行欠佳。
二、己○○於前開假釋期間，得知乙○○擬購買汽車，竟意圖為自己不法之所有，先
    於八十七年八月間某日，向乙○○佯稱：可代為辦理汽車貸款買車，但需先交付
    訂金新台幣（下同）八萬元，其餘車款可分期付款等語，雙方並言明一星期後交
    車，致乙○○陷於錯誤，誤信己○○所言為真，同意交付訂金委由己○○代辦購
    車事宜，但因乙○○現金不足，幾經磋商，己○○同意乙○○先支付四萬元，交
    車當日再支付其餘四萬元；迨同年月十六日，己○○遂前往嘉義縣太保市太保里
    二鄰四十七號乙○○住處取得四萬元，應乙○○要求，己○○當日亦出具「收據
    」一紙，但為避免事後遭追查，己○○竟隱瞞其真實姓名，基於偽造私文書之犯
    意，於「收據」上偽簽「戊○○」署名一枚，並蓋用其於不詳時地，利用不知情
    之不詳姓名刻印業者所盜刻「戊○○」印章（未扣案）之印文一枚於「收據」上
    ，用以表示係「戊○○」出具該「收據」，持交乙○○，足生損害於戊○○及乙○○。嗣因己○○取得金錢後即避不見面，乙○○始知受騙，並提出前開「收據
    」正本一紙（經本院扣案）。
二、案經乙○○訴由臺灣嘉義地方法院檢察署檢察官偵查起訴。
    理  由
一、訊據被告己○○固不否認曾以代辦購車貸款為由，向告訴人乙○○取得四萬元，
    並出具「收據」一紙，於收據上簽署「戊○○」之署名，事後並未辦妥購車事宜
    等事實，惟否認有何犯行，辯稱：「戊○○」係其偏名，告訴人知悉其本名為己○○，其僅於「收據」上簽名，沒有蓋用「戊○○」印章，向告訴人收取之四萬
    元事後已囑託告訴人之胞兄甲○○返還云云。經查：
（一）被告確以代辦購車貸款為由，向告訴人取得四萬元，事後並未依約於一星期後
      辦妥購車事宜，亦未歸還四萬元，且未再與告訴人聯絡等事實，迭據告訴人即
      證人乙○○於檢察官偵查及本院調查、審理時分別指訴及結證明確，核與證人
      甲○○於本院審理時之結證情節相符。
（二）被告於檢察官偵查時即自承：除向告訴人聲稱得代辦購車貸款事宜外，不曾幫
      他人辦理過購車貸款相關事宜（見一八００號偵卷第三七頁），且被告當時從
      事工程業，有公司執照及營利事業登記證各一件附卷可參（見一八００號偵卷
      第三二、三三頁），並非從事汽車買賣相關業務，竟以代辦購車貸款為由向告
      訴人取得金錢，顯見其有行詐之犯意；參以被告取得告訴人所支付之四萬元訂
      金後，並未依約於一星期後交付汽車，且事後即未與告訴人聯絡，甚至對於告
      訴人之電話留言請求回電亦置之不理（見本院九十三年四月七日審判筆錄第十
      三至十四頁），益徵其有詐取財物之犯意甚明。
（三）被告雖辯稱其偏名為「戊○○」，告訴人知悉其本名云云，但查，被告於偵查
      時供稱其偏名為「戊○○」，使用之名片均印「戊○○」云云，經檢察官命其
      提出「戊○○」之名片，被告則無法提出等情（見一八００號偵卷第三七頁）
      ，顯見被告所辯其偏名為「戊○○」云云，乃事後卸責之詞，非可採信。且被
      告向告訴人聲稱得代辦購車貸款並取得四萬元當時，告訴人及證人甲○○均僅
      知悉被告姓張，被告並未表明真正姓名之情，業據告訴人即證人乙○○及證人
      甲○○於本院審理時分別結證在卷（見本院九十三年四月七日審判筆錄第五至
      六頁、第十一頁），堪認被告有刻意隱匿真實姓名以行詐之不法意圖；且若告
      訴人知悉被告真實姓名，則當被告取得金錢而避不見面後，告訴人擬依法訴追
      時，衡諸經驗及論理法則，告訴人必以被告之真實姓名為被告而提出告訴，然
      告訴人係以「戊○○」為被告而提出告訴，且幾經檢察官追查，始確知被告真
      實姓名為己○○（見一七五號偵卷），堪認被告所辯告訴人知悉其本名乙節，
      並非真實，從而益徵被告有隱匿真實姓名而行詐之犯意。
（四）至被告於本院審理時聲請傳訊證人丙○○，擬證明其業已將四萬元返還甲○○
      乙節，本院經查，被告並未將四萬元返還甲○○之事實，業據證人甲○○結證
      無訛（見本院九十三年四月七日審判筆錄第十一頁）；且被告於偵查中先則辯
      稱四萬元係於八十七年十月間在台灣台南地方法院將錢交予甲○○（見一八０
      ０號偵卷第二九頁），但於本院審理時則改稱係將四萬元持至告訴人與甲○○
      住處交予甲○○（見本院九十三年四月七日審判筆錄第十一、十四頁），前後
      供述矛盾，已難被告所辯為真實；又被告係向告訴人取得金錢並出具「收據」
      ，若欲還款，何不親交告訴人收受，而需輾轉委由甲○○歸還？且若被告確已
      還款，焉有不取回「收據」之理，足徵被告所辯不實；且被告於檢察官偵查過
      程，從未聲請傳訊證人，於本院（通緝到案）行準備程序之初，亦未提出傳訊
      證人之聲請，直至九十三年二月十一日本案第一次審判期日，始聲稱有證人得
      證明其業已將四萬元返還甲○○云云，本院乃依被告聲請與提供之證人資料傳
      訊丙○○，但因查無被告所提供之證人住址而無法送達之事實，有無法送達之
      傳票與郵政退回資料附卷可參，被告復未依刑事訴訟法第一百七十六條之二之
      規定促使證人到庭，依上各情綜合以觀，被告聲請傳訊之證人丙○○若果真到
      庭，其證詞之憑信性，已非無疑；且被告聲請傳訊丙○○之待證事實（是否將
      四萬元交予甲○○），業經證人甲○○結證明確，被告亦無法彈劾證人甲○○
      證詞之證據價值，本院自無不採證人甲○○證言之理；本院因認被告聲請傳訊
      證人丙○○已無法律上之必要。
（五）另按刑法處罰行使偽造私文書罪之主旨，重在保護文書公共之信用，非僅保護
      制作名義人之利益，故所偽造之文書，如足以生損害於公眾或他人，其罪即應
      成立，不問實際上有無制作名義人其人，縱令制作文書名義人係屬架空虛造，
      亦無妨於本罪之成立。（最高法院三十一年上字第一五０五號判例意旨參照）
      換言之，行為人明知無製作權而冒用製作人之名義製作文書，即該當刑法偽造
      私文書之罪責，縱行為人不確定有無製作名義人存在，而仍擅以製作人名義製
      作文書，因對文書之公眾信用及文書所載之製作名義人權益構成侵害，自亦該
      當偽造私文書罪責。查被告之姓名為己○○，並未合法更改姓名之事實，除據
      被告自陳在卷外（見一八００號偵卷第二九頁背面），並有被告個人戶籍資料
      報表一件在卷可稽（見一八００號偵卷第十二頁），其竟冒用「戊○○」名義
      製作屬私文書性質之扣案「收據」，顯已該當偽造私文書之構成要件。
（六）至被告固辯稱：僅於扣案「收據」上簽署「戊○○」姓名，未蓋用「戊○○」
      印章云云，然查，扣案「收據」上「戊○○」署名為被告所簽、印文為被告所
      蓋用之事實，業據告訴人即證人乙○○結證無訛（見本院九十三年四月七日審
      判筆錄第六、七、八頁），且被告既已簽署「戊○○」姓名，衡諸論理法則，
      除被告外，實難認有何人需另行蓋用「戊○○」印章於扣案「收據」上，是被
      告所辯扣案「收據」上「戊○○」印章印文非其蓋用云云，顯亦屬卸責之詞，
      非可採信。
（七）綜上所述，被告所辯均非可採，此外，復有（告訴人提出）扣案之「收據」一
      紙可資佐證，事證明確，被告犯行，堪可認定。
二、核被告己○○所為，係犯刑法第二百十六條、第二百十條之行使偽造私文書罪及
    同法第三百三十九條第一項之詐欺取財罪。被告利用不知情之刻印業者盜刻「戊○○」印章一枚，應論以間接正犯。被告盜刻「戊○○」印章、盜用「戊○○」
    印文及冒簽「戊○○」署名均係偽造私文書之階段行為，又被告偽造私文書後持
    以行使，偽造之低度行為為行使之高度行為所吸收，均不另論罪。被告所犯前開
    行使偽造私文書罪與詐欺取財罪二罪間，有方法目的、原因結果之牽連關係，應
    依刑法第五十五條後段牽連犯之規定，從一重之行使偽造私文書罪處斷。爰審酌
    被告有竊盜、妨害公務、公共危險、侵占、偽造文書、詐欺、贓物等多項犯罪科
    刑、執行之前案記錄，素行欠佳、其國中畢業、曾任工程公司負責人之智識程度
    、與被害人乙○○原不熟識而藉故行詐之犯罪動機、手段、犯罪對被害人戊○○
    名譽、權益及告訴人乙○○財產權所生之具體危害暨犯罪後迄無悔意、未與告訴
    人達成民事和解之態度等諸般情狀，量處如主文所示之刑。
三、按刑法第四十一條原規定：「犯最重本刑為三年以下有期徒刑以下之刑之罪，而
    受六月以下有期徒刑或拘役之宣告，因身體、教育、職業或家庭之關係，執行顯
    有困難者，得以一元以上三元以下折算壹日，易科罰金。」，惟該條文業於九十
    年一月四日修正為：「犯最重本刑為五年以下有期徒刑以下之刑之罪，而受六月
    以下有期徒刑或拘役之宣告，因身體、教育、職業或家庭之關係，執行顯有困難
    者，得以一元以上三元以下折算壹日，易科罰金。但確因不執行所宣告之刑，難
    收矯正之效，或難以維持法秩序者，不在此限」（第一項）、「併合處罰之數罪
    ，均有前項情形，其應執行之刑逾六月者，亦同。」（第二項），並於九十年一
    月十日經總統公布施行，本件被告犯罪時間係在舊法時期，比較新舊法結果，新
    法對被告並無不利，自應適用新法，爰就所宣告之刑，諭知如易科罰金之折算標
    準。
四、末查，被告利用不知情之刻印業者盜刻之「戊○○」印章一枚，雖未扣案，但不
    能證明業已滅失，又（告訴人提出）扣案之「收據」上偽造之「戊○○」印文與
    署名各一枚，均應依刑法第二百十九條之規定沒收之。
五、併案（台灣台南地方法院檢察署八十八年度偵緝字第四七八號）意旨略以：被告
    己○○於民國八十七年一月二十六日，向告訴人丁○○佯稱：能代為辦理丁○○
    所有土地之地目變更事宜，並稱於地目變更後，其擔任負責人之大傑工程有限公
    司（下稱大傑公司）將以公告現值加計二成之金額價購丁○○所有土地，但須先
    支付一百萬元手續費云云，丁○○信以為真陷於錯誤，但因現金不足，僅支付十
    萬元予被告，被告旋於同年二月六日以「戊○○」及大傑公司名義，與丁○○簽
    訂合約書，但事後並未依約履行，因認被告所為涉犯詐欺取財罪嫌而與本院論罪
    科刑部分有連續犯之裁判上一罪關係。訊據被告己○○固不否認收受告訴人丁○○十萬元之事實，惟否認有何犯行，且辯稱：向告訴人丁○○取得十萬元的事情
    ，與本院審理部分（即本院論罪科刑部分）全無關連。本院經查：併案部分事實
    與本院論罪科刑部分犯罪事實，前者事發於八十七年一月間，後者事發於同年八
    月間，前後事實相隔約七月之久，客觀上已難認被告係出於概括犯意而為；又併
    案事實與地目變更相關，本院論罪事實，則係與汽車貸款相關，行為態樣亦有差
    異；且被告堅詞主張兩者完全沒有關係（見本院九十三年二月十一日審判筆錄）
    ，是併案意旨認併案部分與本院論罪科刑部分有連續犯關係，即有未恰。從而併
    案部分，允宜退由該管檢察官另為適法之偵辦。
據上論斷，應依刑事訴訟法第二百九十九條第一項前段，刑法第二條第一項前段、第
二百十六條、第二百十條、第三百三十九條第一項、第五十五條、第四十一條第一項
前段、第二百十九條，罰金罰鍰提高標準條例第一條前段、第二條，判決如主文。
本案經檢察官朱介斌到庭執行職務
中      華      民      國    九十三    年      四      月     二十     日
                                      臺灣嘉義地方法院刑事第二庭
                                          審判長法  官  許兆慶
                                                法  官  陳俞婷
                                                法  官  林坤志
右正本證明與原本無異。
如不服本判決，應於判決送達後十日內向本院提出上訴狀（應附繕本）。告訴人或被
害人如對於本判決不服者，應具備理由請求檢察官上訴，其上訴期間之計算係以檢察
官收受判決正本之日期為準。
中      華      民      國    九十三    年      四      月     二十     日
                                                書記官  江芳耀
附錄本案論罪科刑適用法條：
中華民國刑法第二百十條 (偽造變造私文書罪)
偽造、變造私文書，足以生損害於公眾或他人者，處五年以下有期徒刑。
中華民國刑法第二百十六條 (行使偽造變造或登載不實之文書罪)
行使第二百十條至第二百十五條之文書者，依偽造、變造文書或登載不實事項或使登
載不實事項之規定處斷。
中華民國刑法第三百三十九條第一項 (普通詐欺罪)
意圖為自己或第三人不法之所有，以詐術使人將本人或第三人之物交付者，處五年以
下有期徒刑、拘役或科或併科一千元以下罰金。
